臺灣板橋地方法院民事判決　　　　　　　99年度訴字第2368號
原　　　告　潘氏垂莊
訴訟代理人　彭國能律師
被　　　告　陳素湄
訴訟代理人　陳鼎正律師
上列當事人間請求侵權行為損害賠償事件，經本院於民國100年1
月27日言詞辯論終結，判決如下：
    主  文
原告之訴駁回。
訴訟費用由原告負擔。
    事實及理由
一、原告主張：
  １原告為越南國人，與被繼承人陳有福於民國93年3月25 日結
    婚，嗣陳有福於95年5月20日去世，原告與訴外人陳吳秀英
    均為繼承人，原告於99年1月間，遭訴外人姚淑慧訴請自被
    繼承人陳有福所遺坐落新北市○○區○○路三段58號14樓房
    屋遷出，原告始知訴外人陳吳秀英於98年8月12日就上開房
    屋及基地已單獨辦理繼承登記取得所有權，並於98年11月19
    日未經原告同意擅自出售上開房地予訴外人蔡燕裕，再由訴
    外人蔡燕裕於98年12月24日出售予訴外人姚淑慧。
  ２本院99年度家訴字第137號民事判決「確認原告對於被繼承
    人陳有福之遺產有繼承權存在，其應繼分二分之一。被告（
    陳吳秀英）應給付原告及全體繼承人新台幣伍佰貳拾萬元」
    ，此判決未經訴外人陳吳秀英提起上訴，已告確定。訴外人
    陳吳秀英於96年9月10日受法院裁定宣告為禁治產人，被告
    為其監護人，關於辦理系爭房地繼承、買賣所有權移轉登記
    事項，均由被告處理，被告在土地登記申請書備註欄所載「
    被繼承人之配偶潘氏垂莊為越南人，於未取得中華民國身份
    證前，因未符合土地法第十八條平等、互惠原則，依法不得
    取得不動產權利，繼承人切結，倘被繼承人之配偶潘氏垂莊
    ，如有主張權利時，繼承人願返還」旁簽名蓋章，是被告明
    知原告就系爭房地有繼承權，應繼分為二分之一，卻仍擅自
    作主將系爭房地出售，賣得價金520萬元又不分配二分之一
    予原告，侵害原告之繼承權，致原告受有損害，被告應依民
    法第184條第1項前段規定負賠償責任。
  ３並聲明：被告應給付原告260萬元，及自起訴狀繕本送達翌
    日起至清償日止，按週年利率百分之五計算之利息。
二、被告則以：
  １按『繼承人有數人時，在分割遺產前，各繼承人對於遺產全
    部為公同共有』『所謂應繼分，係指各繼承人對於遺產上之
    一切權利義務所得繼承之比例，並非對於個別遺產之權利比
    例。又民法第1151條規定，繼承人有數人時，在分割遺產前
    ，各繼承人對於遺產全部為公同共有。是則在未分割遺產之
    前，繼承土地之應有部分所生之優先購買權，仍屬全體繼承
    人公同共有之財產權。各繼承人尚非得按各人應繼分之比例
    ，予以處分，或行使其權利。』『繼承人共同出賣公同共有
    之遺產，其所取得之價金債權，仍為公同共有，並非連帶債
    權。公同共有人受領公同共有債權之清償，應共同為之，除
    得全體公同共有人之同意外，無由其中一人或數人單獨受領
    之權。』『共同繼承之遺產在分割以前應為各繼承人公同共
    有，如公同共有人中之一人或數人，以其他公同共有人處分
    公同共有物為無效，對於主張因處分而取得權利之人，雖非
    不可提起確認該物仍屬公同共有人全體所有之訴，但提起確
    認自己部分公同共有權存在或交還自己部分之訴，則為法所
    不許』，最高法院78年度台上字第412號判決、74年台上字
    第748號判例及37年台上字第7302號判例著有明文。揆諸前
    開判例意旨，於遺產未分割前，原告本不得就公同共有之財
    產請求向自己一人給付，其起訴顯無理由。
  ２被繼承人陳有福之遺產除系爭房地出賣之金錢外，尚有陳有
    福對訴外人郭清源、曾秋菊等人之債權尚未進行分割，自無
    從確認原告取得之應有部分範圍及內容為何，足見原告之訴
    並非合法。次查，被繼承人陳有福生前未經訴外人陳添才之
    同意，處分其投資位於南投集集鎮之房屋得款95萬元，並向
    訴外人陳吳秀英借款97萬元，另陳有福領取訴外人陳添才之
    勞退金84萬元，未交付訴外人陳添才，陳有福稱：上開款項
    已用於投資，將來會歸還，另家中所需開銷及訴外人陳添財
    、陳吳秀英的安養費用伊會支出云云，惟其後未付分文，訴
    外人陳嬌及被告不得已出面代付訴外人陳添才住院費用3531
    70元，母親安養費用0000000元，另因陳有福過世必須安置
    祖先塔位、牌位及墓地遷移費用各為240000元、130000元及
    337000元，處理上開陳有福生前債務已逾0000000元，原告
    未出任何心力，竟出面主張分產，顯非有據等語置辯。
  ３並聲明：原告之訴駁回。
三、兩造不爭之事實
  １原告為越南國人，與被繼承人陳有福於民國93年3月25 日結
    婚，嗣陳有福於95年5月20日去世，原告與訴外人陳吳秀英
    均為繼承人，原告於99年1月間，遭訴外人姚淑慧訴請自被
    繼承人陳有福所遺坐落新北市○○區○○路三段58號14樓房
    屋遷出，原告始知訴外人陳吳秀英於98年8月12日就上開房
    屋及基地已單獨辦理繼承登記取得所有權，並於98年11月19
    日未經原告同意，擅自出售上開房地予訴外人蔡燕裕，再由
    訴外人蔡燕裕於98年12月24日出售予訴外人姚淑慧。
  ２本院99年度家訴字第137號民事判決「確認原告對於被繼承
    人陳有福之遺產有繼承權存在，其應繼分二分之一。被告（
    陳吳秀英）應給付原告及全體繼承人新台幣伍佰貳拾萬元」
    ，此判決未經訴外人陳吳秀英提起上訴，已告確定。
  ３訴外人陳吳秀英於96年9月10日受法院裁定宣告為禁治產人
    ，被告為其監護人，關於辦理系爭房地繼承、買賣所有權移
    轉登記事項，均由被告處理。被告出售系爭房地所得款項
    520 萬元，未分配予原告。
  ４被繼承人陳有福之遺產未經分割。
四、按繼承人有數人時，在分割遺產前，各繼承人對於遺產全部
    為公同共有，而各公同共有人之權利，及於公同共有物之全
    部，故各公同共有人對於公同共有物無應有部分可言，此觀
    民法第一千一百五十一條及第八百二十七條第二項之規定即
    明。又應繼分係各繼承人對於遺產之一切權利義務，所得繼
    承之比例，並非對於個別遺產之權利比例。查上開房地係賴
    懋霖所有，為原審認定之事實，則賴懋霖死亡後，應由其繼
    承人，即被上訴人及上訴人賴泱如、賴泱同共同繼承，在遺
    產分割前，係屬全體繼承人公同共有，並無應有部分可言，
    各繼承人尚不得按其應繼分之比例行使權利，最高法院84年
    度台上字第1922號判決意旨參照。本件原告與訴外人陳吳秀
    英均為陳有福之繼承人，就陳有福之遺產未進行分割，為兩
    造所不爭執，是原告與訴外人陳吳秀英對於陳有福之遺產全
    部為公同共有，原告自不得單獨就系爭房地主張有權利二分
    之一，是原告以被告侵害其就系爭房地二分之一權利致受有
    損害，請求被告給付260萬元及法定遲延利息，為無理由，
    應予駁回。
五、結論：原告之訴為無理由，依民事訴訟法第78條，判決如主
    文。
中    華    民    國  100    年     3    月     18    日
                  民事第三庭    法  官  陳映如
以上正本係照原本作成
如對本判決上訴，須於判決送達後20日內向本院提出上訴狀。如
委任律師提起上訴者，應一併繳納上訴審裁判費。
中    華    民    國   100    年    3     月    18    日
                            書記官  林勁丞